---
title: "Proporção de eleitores por habitantes nos municípios do Brasil"
author: "Marcus Chevitarese"
format: 
  html:
    toc: true
    code-fold: true
    code-summary: "Mostrar o código"
---

# 1. Preparação do ambiente

## 1.1. Limpa memória

```{r}
#| warning: false

rm(list=ls())
```

::: {.border}

Objetos removidos da memória.

:::

## 1.2. Desabilita notação científica para valores numéricos

```{r}
#| warning: false

options(scipen=999)
```

::: {.border}

Notação científica desabilitada.

:::

## 1.3. Carrega bibliotecas necessárias

```{r}
#| warning: false

library(censobr)
library(geobr)
#library(tidyverse)
library(tibble)
library(dplyr)
library(forcats)
library(stringi)
library(ggplot2)
library(flextable)
library(officer)
library(gdtools)
library(car)
library(report)
library(emmeans)
```

::: {.border}

Bibliotecas necessárias carregadas.

:::

# 2. Carga e preparação dos dados

## 2.1. Dados de população

Fonte dos dados: IBGE, via pacotes [{censobr}](https://ipeagit.github.io/censobr/) e [{geobr}](https://github.com/ipeaGIT/geobr).

### Lê arquivo com dados "brutos" do IBGE usando o pacote {censobr}

```{r}
#| warning: false

tryCatch(                
  pop_br <- censobr::read_population(
    year = 2010,
    showProgress = FALSE
  ),
  error = function(e){          
  if (is.null(geo_mun)) {
    cat("Dados de população dos municípios não carregados.")
    }
  },
  finally = {             
    if (!is.null(pop_br)) { 
      n_col <- ncol(pop_br)
      n_lin <- nrow(pop_br)
      # Descomente a linha abaixo caso queira ver um resumo de todas as variáveis
      #dplyr::glimpse(geo_mun) 
    }
  }
)
```

::: {.border}

Foram carregadas `r n_lin` linhas e `r n_col` colunas.

:::

### Gera um dataset com a população agrupada por sigla da UF e código do município

```{r}
#| warning: false

pop_mun <- pop_br |>
  compute() |>
  group_by(code_region, name_region, abbrev_state, code_muni) |>
  summarize(pop = sum(V0010) ) |> # V0010 = população
  collect()

n_col <- ncol(pop_mun)
n_lin <- nrow(pop_mun)

# Descomente a linha abaixo caso queira ver um resumo de todas as variáveis
#dplyr::glimpse(pop_mun)
```

::: {.border}

Foram carregadas `r n_lin` linhas e `r n_col` colunas.

:::

### Gera um dataset com o nome dos municípios a partir do arquivo georreferenciado do pacote {geobr}

```{r}
#| warning: false

tryCatch(                
  geo_mun <- geobr::read_municipality(
    year = 2010,
    simplified = TRUE,
    showProgress = FALSE
  ),
  error = function(e){          
  if (is.null(geo_mun)) {
    cat("Dados complementares de municípios não carregados.")
    }
  },
  finally = {             
    if (!is.null(geo_mun)) { 
      n_col <- ncol(geo_mun)
      n_lin <- nrow(geo_mun)
      # Descomente a linha abaixo caso queira ver um resumo de todas as variáveis
      #dplyr::glimpse(geo_mun) 
    }
  }
)
```

::: {.border}

Foram carregadas `r n_lin` linhas e `r n_col` colunas.

:::

### Cruza dados dos dois datasets para obter o nome do município

::: {.callout-note}
Bastaria fazer o cruzamento pela variável "code_muni"; no entanto, usei também a variável "abrev_state" para evitar duplicidade de colunas no *dataframe* gerado.
:::

```{r}
#| warning: false

pop_mun <- left_join(
  pop_mun, geo_mun, 
  by = join_by(
    abbrev_state == abbrev_state,
    code_muni == code_muni))

n_col <- ncol(pop_mun)
n_lin <- nrow(pop_mun)

# Descomente a linha abaixo caso queira ver um resumo de todas as variáveis
#dplyr::glimpse(pop_mun)
```

::: {.border}

Foram carregadas `r n_lin` linhas e `r n_col` colunas.

:::

## 2.2. Dados do eleitorado

Fonte dos dados: portal do TSE.

### Carga dos dados "brutos" de eleitorado de 2010

```{r}
#| warning: false

url_eleitorado_2010 <- "https://cdn.tse.jus.br/estatistica/sead/odsele/perfil_eleitorado/perfil_eleitorado_2010.zip"

tryCatch(                
  downloader::download(url_eleitorado_2010, "arq_eleitorado_2010.zip", mode = "wb"),
  error = function(e){          
    cat("Dados de eleitorado por município não carregados.")
  },
  finally = {             
    unzip("arq_eleitorado_2010.zip")
    eleit_br_inicial <- read.csv(
      "perfil_eleitorado_2010.csv",
      fileEncoding = "ISO-8859-1",
      sep = ";")
    if (!is.null(eleit_br_inicial)) { 
      n_col <- ncol(eleit_br_inicial)
      n_lin <- nrow(eleit_br_inicial)
      # Descomente a linha abaixo caso queira ver um resumo de todas as variáveis
      #dplyr::glimpse(geo_mun) 
    }
  }
)
```

::: {.border}

Foram carregadas `r n_lin` linhas e `r n_col` colunas.

:::

### Agrupa dados "brutos" por município e normaliza nomes das variáveis

```{r}
#| warning: false

eleit_br <- eleit_br_inicial |>
  select(ANO_ELEICAO, SG_UF, CD_MUNICIPIO, NM_MUNICIPIO, QT_ELEITORES_PERFIL) |>
  rename(
    ano_eleicao = ANO_ELEICAO,
    sg_uf = SG_UF,
    cd_municipio_tse = CD_MUNICIPIO,
    nm_municipio_tse = NM_MUNICIPIO) |>
  group_by(ano_eleicao, sg_uf, cd_municipio_tse, nm_municipio_tse) |>
  summarise(qt_eleitores_mun = sum(QT_ELEITORES_PERFIL))

n_col <- ncol(eleit_br)
n_lin <- nrow(eleit_br)

# Descomente a linha abaixo caso queira ver um resumo de todas as variáveis
#dplyr::glimpse(eleit_br)
```

::: {.border}

Foram carregadas `r n_lin` linhas e `r n_col` colunas.

:::

# 3. Análise dos dados

## 3.1. Preparação dos dados para análise

### Uniformização dos dados

#### Converte nomes dos municípios do dataset de população para letras maiúsculas.

```{r}
#| warning: false

pop_mun <- pop_mun |>
  mutate(name_muni = toupper(name_muni))

n_col <- ncol(pop_mun)
n_lin <- nrow(pop_mun)
```

::: {.border}

Foram convertidas `r n_lin` linhas e `r n_col` colunas.

:::

#### Cruza dados de população com dados de municípios

```{r}
#| warning: false

pop_eleit_mun <- pop_mun |>
  inner_join(
    eleit_br, 
    by = join_by(
      abbrev_state == sg_uf,
      name_muni == nm_municipio_tse))

n_col <- ncol(pop_eleit_mun)
n_lin <- nrow(pop_eleit_mun)
```

::: {.border}

Foram cruzadas `r n_lin` linhas e `r n_col` colunas.

:::

### Verificação de correspondência

#### Constrói função para verificar a correspondência entre os municípios de dois datasets

```{r}
#| warning: false

compara_datasets <- function(df_pop, df_eleit,
                             uf_pop, uf_eleit,
                             mun_pop, mun_eleit) {
  df_mun_nao_correspondentes <- tibble()
  if (nrow(df_pop) == nrow(df_eleit)) {
    print("Todos os municípios foram localizados.")
  } else {
    df_mun_nao_correspondentes <- df_pop %>%
      anti_join(df_eleit, 
                by = join_by({{uf_pop}} == {{uf_eleit}},
                             {{mun_pop}} == {{mun_eleit}}))
  }
  return(df_mun_nao_correspondentes)
}
```

#### Verifica se todos os municípios do dataset de população tem correspondência no dataset de eleitores

```{r paged.print = FALSE}
#| warning: false

df_mun_nao_correspondentes <- compara_datasets(
  pop_mun, pop_eleit_mun,
  abbrev_state, abbrev_state,
  name_muni, name_muni)
as_tibble(df_mun_nao_correspondentes[, c("abbrev_state", "name_muni")])
n_mun_nao_correspondentes <- nrow(df_mun_nao_correspondentes)
```

::: {.border}

Há `r n_mun_nao_correspondentes` municípios na base do IBGE sem correspondência com a base do TSE.

:::

### Faz a transliteração dos nomes dos municípios para o padrão Latin-ASCII

```{r}
#| warning: false

pop_mun <- pop_mun |> 
  mutate(nm_mun_ibge_tran = stri_trans_general(name_muni, "Latin-ASCII"))
eleit_br <- eleit_br |> 
  mutate(nm_mun_tse_tran = stri_trans_general(nm_municipio_tse, "Latin-ASCII"))
```

### Cruza dados novamente após a transliteração dos nomes dos municípios

#### Cruza dados de população com dados de eleitorado após a transliteração dos nomes dos municípios.

```{r paged.print = FALSE}
#| warning: false

pop_eleit_mun <- pop_mun |>
  inner_join(
    eleit_br, 
    by = join_by(
      abbrev_state == sg_uf,
      nm_mun_ibge_tran == nm_mun_tse_tran))
df_mun_nao_correspondentes <- compara_datasets(
  pop_mun, pop_eleit_mun,
  abbrev_state, abbrev_state,
  nm_mun_ibge_tran, nm_mun_ibge_tran)
as_tibble(df_mun_nao_correspondentes[, c("abbrev_state", "nm_mun_ibge_tran")])
n_mun_nao_correspondentes <- nrow(df_mun_nao_correspondentes)
```

::: {.border}

Após a transliteração, restam `r n_mun_nao_correspondentes` municípios na base do IBGE sem correspondência com a base do TSE.

:::

### Calcula proporção de eleitores da população

#### Divide a quantidade de eleitores pelo número de habitantes do município.

```{r}
#| warning: false

pop_eleit_mun <- pop_eleit_mun |>
  mutate(pr_eleit = qt_eleitores_mun / pop)
```

### Enriquecimento dos dados de municípios

#### Cria faixas por porte de município seguindo a metodologia do IBGE.

```{r}
#| warning: false

pop_eleit_mun <- pop_eleit_mun |>
  mutate(tp_porte_mun = case_when(
    pop <= 20000 ~ "Pequeno Porte I",
    pop >= 20001 & pop <= 50000 ~ "Pequeno Porte II",
    pop >= 50001 & pop <= 100000 ~ "Médio Porte",
    pop >= 100001 ~ "Grande Porte")) |>
  mutate(tp_porte_mun = fct_reorder(tp_porte_mun,
                                    pop,
                                    .fun = "length"))
```

## 3.2. Análise exploratória dos dados

### Resumo dos dados

```{r}
#| warning: false

summary(pop_eleit_mun$pr_eleit)
```

### Configura tabelas

```{r}
#| warning: false

set_flextable_defaults(
  font.size = 10,
  padding = 6)
```

### Tabela 1: estatísticas descritivas do número de municípios por porte do município

#### Constrói tabela 1

```{r}
#| warning: false

tab_1 <- pop_eleit_mun |>
  group_by(tp_porte_mun) |>
  summarise(n_mun = as.numeric(n_distinct(code_muni)))
total_mun <- sum(tab_1$n_mun)

tab_1 <- tab_1 |>
  as_flextable() |>
  set_header_labels(
    tab_1, 
    tp_porte_mun = "Porte do município", 
    n_mun = "Nº de municípios")

tab_1 <- tab_1 |> 
  add_footer_row(
    values = c("Total", format(total_mun, big.mark = ".")),
    colwidths = c(1, 1)) %>%
    align(i = NULL, j = 2, align = "right", part = "footer")

tab_1 <- tab_1 |>
  colformat_num(
    j = c("n_mun"),
    decimal.mark = ",",    # separador de decimal
    big.mark = ".",    # separador de milhar
    digits = 0
  )

tab_1 <- tab_1 |>
  bg(bg = "white", part = "body")

tab_1 <- delete_rows(tab_1, i = 1, part = "header")
tab_1 <- delete_rows(tab_1, i = 2, part = "footer")
```

#### Visualiza tabela 1

```{r}
#| warning: false

tab_1
```

#### Exporta tabela 1 para formato RTF

Exporta tabela 1 para formato RTF. O arquivo é gravado na pasta *output*.

::: {.callout-tip}
## Ajuste de formatação da tabela

Caso a tabela vier com problemas de formatação, geralmenta basta aumentar a largura das colunas manualmente.
:::

```{r}
#| warning: false

tab_1 <- width(tab_1, width = 2.5, unit = "cm")
nm_arq <- "output/tab_1.rtf"
save_as_rtf(x = tab_1, path = nm_arq)
```

Tabela 1 gravada em `r nm_arq`.

### Figura 1: Visualização da distribuição da proporção de eleitores em relação ao número de habitantes

#### Constrói figura 1

```{r}
#| warning: false

fig_1 <- ggplot(pop_eleit_mun,
            aes(x = tp_porte_mun, y = pr_eleit, fill = tp_porte_mun)) +
  geom_violin() +
  labs(
    x = "Porte do município",
    y = "Proporção eleitores/habitantes",
    fill = "Porte do município") +
  scale_y_continuous(labels = scales::percent_format(scale = 100)) +
  theme(plot.background = element_blank(),
        panel.background = element_rect(fill = 'white'),
        panel.grid.major.x = element_blank(),
        panel.grid.minor.x = element_blank(),
        panel.grid.major.y = element_line(colour = 'gray'),
        panel.grid.minor.y = element_line(colour = 'lightgray'))
```

#### Exibe figura 1

```{r}
#| warning: false

fig_1
```

#### Grava figura 1 em um arquivo

```{r}
#| warning: false

nm_arq <- "output/fig_1.png"
ggsave(nm_arq, width = 20, height = 20, units = "cm")
```

Figura 1 gravada em `r nm_arq`.

### Tabela 2: tabela com estatísticas descritivas da proporção de eleitores por porte do município

#### Constrói tabela 2

```{r}
#| warning: false

tab_2 <- pop_eleit_mun |>
  group_by(tp_porte_mun) |>
  summarise(
    n_prop_acima_de_80 = n_distinct(code_muni[pr_eleit > 0.8]),
    n_prop_acima_de_90 = n_distinct(code_muni[pr_eleit > 0.9]),
    n_prop_acima_de_100 = n_distinct(code_muni[pr_eleit > 1.0])) |>
  as_flextable()
tab_2 <- set_header_labels(
  tab_2, 
  tp_porte_mun = "Porte do município", 
  n_prop_acima_de_80 = "Acima de 80% de proporção",
  n_prop_acima_de_90 = "Acima de 90% de proporção",
  n_prop_acima_de_100 = "Acima de 100% de proporção")
tab_2 <- delete_rows(tab_2, i = 1, part = "header")
tab_2 <- delete_rows(tab_2, part = "footer")
```

#### Visualiza tabela 2

```{r}
#| warning: false

tab_2
```

#### Exporta tabela 2 para formato RTF

::: {.callout-tip}
## Ajuste de formatação da tabela

Caso a tabela vier com problemas de formatação, geralmenta basta aumentar a largura das colunas manualmente.
:::

```{r}
#| warning: false

tab_2 <- width(tab_2, width = 2.5, unit = "cm")
nm_arq <- "output/tab_2.rtf"
save_as_rtf(x = tab_2, path = nm_arq)
```

Tabela 2 gravada em `r nm_arq`.

## 3.3. Análise confirmatória

Visualmente, há uma diferença entre os grupos no que se refere ao percentual de eleitores por habitante. Municípios de menor porte tendem a ter um percentual maior. Mas será que essa diferença é estatisticamente significativa? Para  investigar essa hipótese, iremos usar um teste do tipo ANOVA one-way (ou seja, com apenas um fator explicativo).

No entanto, temos que tomar cuidado porque os grupos são **desbalanceados**, isto é, possuem tamanhos diferentes. De fato, há muito mais municípios de menor porte do que porte médio ou grande. Nesse caso, é necessário usar um teste ANOVA específico, com a soma de quadrados tipo II ou III. Nesse trabalho, usaremos o tipo II (*).

(*) Para entender mais sobre ANOVA e seus tipos específicos, consultar: https://nathanieldphillips-yarrr.share.connect.posit.cloud/anova.html

### Teste ANOVA

```{r}
#| warning: false

porte_municipio_modelo <- lm(pr_eleit ~ tp_porte_mun, data = pop_eleit_mun) 
porte_municipio_anova <- car::Anova(porte_municipio_modelo, type = 2)
report(porte_municipio_anova)
```

O teste sugere que existe um efeito da variável tipo de porte do município, ou seja, existe uma variação significativa no valor do percentual de eleitores por habitante de acordo com o tipo de município. No entanto, o teste ANOVA, isoladamente, não aponta em qual dos grupos há a diferença, apenas que existe uma diferença. Precisamos então de uma análise à posteriori. No caso, vamos fazer uma comparação par a par, usando médias marginais estimadas (EMMs) e valor-p ajustado pelo método de Tukey. Para isso, vamos usar o pacote {emmeans}.

### Comparação par a par da proporção de eleitores por habitante por porte do município

```{r}
#| warning: false

options(contrasts = c("contr.sum", "contr.poly"))
porte_municipio_emms <- emmeans::emmeans(porte_municipio_modelo, 
                                   specs = pairwise ~ tp_porte_mun,
                                   type = "response")
porte_municipio_emms$contrasts
```

### Comparação em formato matricial

```{r}
#| warning: false

emmeans::pwpm(porte_municipio_emms)
```

O teste indica que há uma diferença significativa entre todos os pares de  grupos, exceto entre municípios de médio e grande porte. É possível visualizar essas diferenças por meio de um gráfico com as médias  marginais estimadas e seus respectivos intervalos de confiança. Precisamos usar médias marginais estimadas porque se trata de grupos desbalanceados, conforme mencionado.

### Visualização tabular das médias marginais estimadas

Visualização tabular das médias marginais estimadas e seus respectivos intervalos de confiança.

```{r}
#| warning: false

porte_municipio_emms$emmeans
```

### Figura 2: visualização gráfica das médias marginais estimadas

Nesse bloco, vamos gerar a visualização gráfica das médias marginais estimadas, intervalos de confiança e comparação entre grupos.

As barras azuis são os intervalos de confiança para as EMMs, e as setas vermelhas são para a comparação entre os grupos. Se uma seta de uma média se sobrepor a uma seta de outro grupo, a diferença não é "significativa", baseada nas configurações de ajuste (cujo padrão é "tukey") e o valor de alfa (cujo padrão é 0,05).

Fonte: https://cran.r-project.org/web/packages/emmeans/vignettes/comparisons.html#pairwise

#### Constrói figura 2

```{r}
#| warning: false

par(mar = c(5, 10, 4, 2) + 0.1) 
plot(porte_municipio_emms, comparisons = TRUE,
     las=1, cex.axis = 0.7,
     xlab = "Média marginal estimada",
     ylab = "Porte do município")
```

#### Exporta figura 2 para formato PNG

```{r}
#| warning: false

nm_arq <- "output/fig_2.png"
ggsave(nm_arq, width = 20, height = 20, units = "cm")
```

Figura 2 gravada em `r nm_arq`.

Podemos ver que as setas associadas às médias marginais estimadas dos grupos Grande Porte e Médio Porte possuem uma sobreposição. Isso não ocorre na comparação entre os demais grupos. Podemos ver ainda que o grupo  mais "separado" é o de menor porte (Pequeno Porte I), o que era esperado devido aos achados da análise exploratória.

## 3.4 Conclusão

As evidências indicam diferenças significativas entre a proporção de eleitores por habitantes de todos os pares de grupos, exceto entre os municípios de  médio e grande  porte. Além disso, as maiores diferenças são entre os municípios do grupo de menor porte e os do grupo de maior porte. O teste considerou um nível de confiança de 95%.
